【裁判字號】    97,訴,152
【裁判日期】    980630
【裁判案由】    返還不當得利
【裁判全文】
臺灣臺東地方法院民事判決               97年度訴字第152號
原      告
即反訴被告  乙○○
訴訟代理人  甲○○
被      告
即反訴原告  丙○○
被      告  丁○○
共      同
訴訟代理人  劉秀真律師
上列當事人間請求返還不當得利等事件，本院於民國98年6 月17
日言詞辯論終結，判決如下：
    主  文
被告應給付原告新臺幣伍萬玖仟玖佰捌拾伍元，及自民國九十七
年九月十九日起至清償日止，按週年利率百分之五計算之利息。
被告應自民國九十七年八月十五日起至交還臺東縣臺東市○○段
一一六一地號土地及其上臺東縣臺東市○○段五六二建號即門牌
號碼臺東縣臺東市○○路三一七號房屋之日止，於每月十五日前
按月給付原告新臺幣壹仟陸佰壹拾元。
原告其餘之訴及假執行之聲請均駁回。
本訴訴訟費用由被告負擔十分之一，餘由原告負擔。
本判決原告勝訴部分得假執行；但被告如以新臺幣伍萬玖仟玖佰
捌拾伍元為原告預供擔保，得免為假執行。
反訴原告之訴及假執行之聲請均駁回。
反訴訴訟費用由反訴原告負擔。
    事實及理由
壹、程序方面
一、按請求將來給付之訴，以有預為請求之必要者為限，得提起
    之；民事訴訟法第246 條定有明文。觀諸本案事證，可知兩
    造對於被告是否無權占用臺東縣臺東市○○段562 建號房屋
    及臺東縣臺東市○○段1161地號土地（下稱系爭房地）有所
    爭執，被告居住使用系爭房地至今，從未為此支付對價；苟
    若駁回原告提起將來給付之訴，恐有被告仍然拒絕給付之虞
    ；是以，本院參以民事訴訟法第246 條於民國89年2月9日修
    正之立法意旨，為擴大將來給付之訴之適用範圍，認原告請
    求被告自97年8 月15日起至交還系爭房地之日止，於每月15
    日前按月給付相當於租金之不當得利部分，自有預為請求之
    必要，應予准許。
二、次按民事訴訟法第260條第1項所謂反訴之標的與本訴之標的
    及其防禦方法有牽連關係者，乃指反訴標的之法律關係與本
    訴標的之法律關係之間，或反訴標的之法律關係與本訴被告
    作為防禦方法所主張之法律關係之間，有牽連關係而言；舉
    凡本訴標的之法律關係或作為防禦方法所主張之法律關係，
    與反訴標的之法律關係同一，或當事人雙方所主張之權利由
    同一法律關係發生，或本訴標的法律關係之發生原因與反訴
    標的法律關係發生之原因，其主要部分相同，均可認兩者間
    具有牽連關係，最高法院著有70年度台抗字第522 號裁定可
    供參照。本件反訴原告提起反訴，其主張之基礎為反訴被告
    無權占用臺東縣臺東市○○段595 地號土地所生之不當得利
    返還請求權，而本訴原告提起訴訟之依據，則為本訴被告無
    權占用系爭房地所生之不當得利返還請求權；足見其反訴標
    的之法律關係與本訴標的之法律關係有間，且反訴標的之法
    律關係與本訴被告作為防禦方法所主張之法律關係亦有差異
    ，均不具牽連關係；揆諸上開說明，反訴原告提起本件反訴
    ，於法不合，應予駁回，合先敘明。
貳、實體方面
一、原告主張：其於88年5 月22日、93年10月22日、93年12月22
    日、97年7月16日分按應有部分5分之1、5分之1、15分之2與
    5分之1的比例取得系爭房地所有權；詎被告未得原告之同意
    即就共有物全部為使用收益，因而受有不當得利致原告受有
    損害，爰依民法第179 條規定，請求被告返還相當於租金之
    不當得利，合計新臺幣（下同）746,448元，並按月給付14,
    666元。並聲明：(一)被告應給付原告746,448元，及自起訴狀
    繕本送達翌日即97年9月19日起至清償日止按年息5％計算之
    利息；(二)被告自97年8 月15日起至交還系爭房地之日止，應
    於每月15日前按月給付原告14,666元；(三)願供擔保請准宣告
    假執行。
二、被告則以：渠等係依使用借貸之法律關係占有系爭房地，並
    無不當得利之情形；縱被告確有不當得利之情形，依土地法
    關於房屋租金限制之規定，原告請求返還相當於租金之不當
    得利金額實亦過高；另被告為系爭房地所支出之管理費及其
    他擔負費用亦應抵銷，且於92年8 月16日前原告所主張相當
    於租金之不當得利請求權，已因5 年間不行使而消滅等語，
    資為抗辯。並聲明：(一)原告之訴及假執行之聲請均駁回；(二)
    如受不利判決，願供擔保請准宣告免為假執行。
三、兩造不爭執之事實
  (一)原告及被告丙○○為系爭房地共有人，原告應有部分為15分
    之11，被告丙○○應有部分則為15分之2。
  (二)原告自88年5 月間按應有部分取得系爭房地所有權時，被告
    即已占有使用系爭房地。
四、兩造間之爭點及本院得心證之理由
  (一)被告是否有權占有系爭房地？
    1.按原告對其已主張之事實盡證明之責後，被告對其主張，
      如抗辯其不實並提出反對之主張者，被告對其反對之主張
      ，亦應負證明之責，此為舉證責任分擔之原則，最高法院
      著有18年上字第2855號判例意旨可資參照。次按各共有人
      依其應有部分，對於共有物之全部雖有使用收益之權，惟
      共有人對於共有物之特定部分為使用收益，仍須徵得他共
      有人全體之同意，非謂共有人得對共有物之全部或任何一
      部有自由使用收益之權利；如共有人不顧他共有人之利益
      ，而就共有物之全部或一部任意為使用收益，即屬侵害他
      共有人之權利，其逾越應有部分為使用收益，所受超過之
      利益，即為不當得利；亦有最高法院84年台上字第2808號
      判決可資參照。
    2.查原告於88年5 月某日、93年10月11日、93年12月21日、
      97年7 月15日分按應有部分5分之1、5分之1、15分之2及5
      分之1 的比例依序取得系爭房地所有權等情，業據提出土
      地及建物登記謄本為證（見本院卷第8 頁至第11頁），復
      有被告所提之異動索引一覽表在卷可稽（見本院卷第25頁
      至第37頁），堪以認定；原告雖主張登記取得日期為88年
      5月22日、93年10月22日、93年12月22日及97年7月16日，
      惟觀被告所提之系爭房地異動索引一覽表（見本院卷第25
      頁至第37頁），可知登記取得日期應以上開期日為準，原
      告此部分主張自屬有誤；又原告於88年5 月某日按應有部
      分取得系爭房地所有權時，被告即已占有使用系爭房地至
      今之事實，亦為被告所不爭執；足見被告自88年5 月某日
      起即已侵害原告之權利而占用系爭房地，並因而受有利益
      致原告受有損害（詳見附表）。
    3.被告固稱：系爭房地原所有人即兩造之被繼承人林春田，
      早已無償將系爭房地借予被告使用，嗣兩造及其他繼承人
      取得系爭房地所有權後，仍將系爭房地無償借予被告使用
      ，故渠等係依使用借貸之法律關係占有系爭房地，並無不
      當得利之情形，況渠等為系爭房地所支出之管理費及其他
      擔負費用亦得主張抵銷云云。然為原告所否認，又系爭房
      地係兩造自林春田死亡後繼承取得，嗣由原告陸續自其他
      繼承人購買取得部分所有權；被告就渠等無償使用借貸乙
      節迄未舉證，則揆諸前揭判例意旨，被告此部分抗辯自無
      可採；是被告應非有權占用系爭房地。
  (二)原告主張被告所應返還相當於租金之不當得利金額，應以多
    少為適當？
    1.按城市地方房屋之租金，以不超過土地及其建築物申報總
      價年息10％為限；土地法第97條第1 項定有明文。又此規
      定乃指租金之最高限額而言，租金數額尚應斟酌土地及建
      築物之位置，工商業繁榮之程度，承租人利用基地之經濟
      價值及所受利益等情形以為決定，而非必照申報地價額年
      息10％加以計算。另依土地法第148 條、土地法施行法第
      25條及平均地權條例第16條等規定，所謂土地及建築物之
      總價額，土地價額係指法定地價，建築物價額則係指依該
      管市縣地政機關估定之價額而言；若舉辦規定地價或重新
      規定地價時，土地所有權人未於公告期間申報地價者，以
      公告地價80％為其申報地價。查系爭房地97年度之總價額
      為366,940元（計算式：3,680×63＋135,100＝231,840＋
      135,100＝366,940），且系爭房地相鄰臺東縣臺東市○○
      路，附近商業繁榮，並由被告共同居住使用等情，有土地
      謄本、房屋稅繳款書及本院98年5 月11日勘驗筆錄在卷可
      稽（見本院卷第10頁、第65頁、第153頁至第158頁），足
      堪認定。
    2.再者，無法律上之原因而獲得相當於租金之利益，致他人
      受損害時，如該他人之返還利益請求權已逾租金短期消滅
      時效之期間，對於相當於已罹消滅時效之租金之利益，不
      得依不當得利之法則，請求返還。準此，原告既未提出時
      效業因中斷而重行起算之主張及相關證據，則被告陳稱原
      告於92年8月16日前相當於租金之不當得利請求權，已因5
      年間不行使而消滅等語，即為有據。從而，本院綜合審酌
      上開所述各情，認被告應返還原告如附表所示相當於租金
      之不當得利，始為允當。
五、綜上，原告依民法第179 之法律規定，請求被告給付59,985
    元，及自97年8 月15日起至交還系爭房地之日止，應按月於
    每月15日前給付原告1,613 元，為有理由，應予准許，逾此
    部分之請求，則屬無據，應予駁回。
六、本件判決所命給付之金額未逾500,000 元，就原告勝訴部分
    ，依民事訴訟法第389 條第1項第5款規定，應依職權宣告假
    執行，而無依原告之聲請宣告供擔保後得為假執行之必要；
    另為衡平被告利益，本院同時酌定相當之擔保金額，依聲請
    宣告被告得預供擔保而免為假執行。至其敗訴部分，假執行
    之聲請因訴之駁回而失所附麗，應予駁回。
七、本件事證已臻明確，兩造其餘攻擊防禦方法及所舉未經援用
    之證據，經本院斟酌後，認為均不足以影響本判決之結果，
    爰不一一論駁，併此敘明。
八、據上論結，原告之訴一部有理由、一部無理由，依民事訴訟
    法第79條、第85條第1項前段、第389 條第1項第5款、第392
    條第2項，判決如主文。
中    華    民    國    98    年    6     月    30    日
                  民事庭審判長法  官  陳銘珠
                              法  官  范乃中
                              法  官  陳谷鴻
【附表】
┌─────┬───────────┬───────────────────────┐
│起迄  期間│計        算        式│備                                          註│
│(年.月.日)│  (四捨五入至個位數)  │                                              │
├─────┼───────────┼───────────────────────┤
│92.8.16~  │2,200×1/5×13.87=6,10│原告於88年5 月某日取得系爭房地應有部分5分之1。│
│93.10.10  │3                     │                                              │
├─────┼───────────┼───────────────────────┤
│93.10.11~ │2,200×2/5×2.33=2,050│原告再於93年10月11日取得系爭房地應有部分5 分之│
│93.12.20  │                      │1，應有部分合計5分之2。                       │
├─────┼───────────┼───────────────────────┤
│93.12.21~ │2,200×8/15×42.8=50,2│原告再於93年12月21日取得系爭房地應有部分15分之│
│97.7.14   │19                    │2，應有部分合計15分之8。                      │
├─────┼───────────┼───────────────────────┤
│97.7.15~  │2,200×11/15×1=1,613 │原告再於97年7 月15日取得系爭房地應有部分5分之1│
│97.8.14   │                      │，應有部分合計15分之11。                      │
├─────┼───────────┼───────────────────────┤
│97.8.15~  │2,200×11/15×1(每月)=│原告目前對於系爭房地之應有部分為15分之11。    │
│交還之日  │1,613                 │                                              │
├─────┴───────────┴───────────────────────┤
│說明：1.計算式=2,200×原告就系爭房地之應有部分×月數（未足1 個月部分，四捨五入至小│
│        數點第2位）。                                                             │
│      2.本院綜合審酌上開所述各情，認被告占有使用系爭房地，應以2,200 元（約為系爭房│
│        地自92年起至今每一年度之總價額各自乘以7%再除以12所得之數額）乘以原告就系爭│
│        房地應有部分之比例後之結果，作為被告每月相當於租金之不當得利金額。        │
│      3.按清償期，除法律另有規定或契約另有訂定，或得依債之性質或其他情形決定者外，│
│        債權人得隨時請求清償，債務人亦得隨時為清償；民法第315 條定有明文。法律既未│
│        規定債務人返還相當於租金之不當得利之清償期，兩造就此復未有所約定，亦無得依│
│        債之性質或其他情形得予決定之情事，原告當可隨時請求清償；原告主張被告於97年│
│        8月15日以後按月返還相當於租金之不當得利，核無不符，附此敘明。             │
│      4.被告自98年8月16日起至97年8月14日止，應返還原告相當於租金之不當得利金額合計│
│        59,985 元。                                                               │
└─────────────────────────────────────────┘
以上正本係照原本作成。
如不服本判決，應於送達後20日內，向本院提出上訴狀並表明上
訴理由，如於本判決宣示後送達前提起上訴者，應於判決送達20
日內補提上訴理由書（須附繕本）。
中    華    民    國    98    年    7     月    2     日
                              書記官  莊永利


司法院資訊處製作；財團法人民間司法改革基金會備份。
